【裁判字號】    97,消債抗,189
【裁判日期】    980527
【裁判案由】    更生事件
【裁判全文】
臺灣板橋地方法院民事裁定           97年度消債抗字第189號
抗  告  人  甲○○
代  理  人  吳姿璉律師
上列抗告人聲請更生事件，抗告人對於中華民國97年10月29 日
本院97年度消債更字第309 號裁定提起抗告，本院裁定如下：
    主  文
抗告駁回。
抗告程序費用新臺幣壹仟元由抗告人負擔。
    理  由
一、本件抗告意旨略以：抗告人於民國95年9 月間依中華民國銀
    行公會會員辦理金融案件無擔保債務協商機制與金融機構成
    立協商，協議每月清償新臺幣（下同）26,109元，抗告人依
    約自95年11月起清償至97年1 月止。期間抗告人遭公司資遣
    及減薪，仍咬緊牙根依約清償，甚至連全家僅有之不動產亦
    於96年1 月出售以清償房貸及協商分期款。抗告人於協商時
    每月薪資3 萬餘元，遭逢上開變故，目前每月工作所得僅約
    25,000元，於97年2 月起，實因無力負擔而毀諾，兼以抗告
    人甫於97年6月18日產下1女，於收入減少，多1 名家庭成員
    支出增加之情況下，抗告人之收入顯不足以清償上開協商金
    額，遑論維持每月最低基本生活。其次，原審審查本案，若
    認抗告人之補正說明不足，理應再發函命抗告人補正，否則
    將使抗告人誤以為補正已足，惟原審卻未再命抗告人補正或
    詳為說明，即逕認抗告人於96年12月31日遭資遣，而以此斷
    定抗告人與其配偶應無因此致履行顯有重大困難，實有違誤
    ；再者，原審未審究為子女投保保險之內容、保險金額多寡
    及占抗告人家庭支出之比例，竟以抗告人可於96年12月11日
    為子女投保，即認定抗告人應無履行顯有重大困難之情事，
    亦有未當；末者，抗告人之配偶因故於95年10、11月被公司
    解雇，公司不給予離職證明，惟此由抗告人96年所得清單記
    載為0足供證明，至其公司為何於96年6月12日始將抗告人退
    保，其原因實非抗告人所能知悉，原審就此若有疑問，應命
    抗告人說明或補呈證據，以使抗告人知原審就此尚有疑慮而
    速為說明或補正，原審捨此不為，致錯誤認定抗告人之配偶
    至96年6月12日止仍於勞保局投保，投保薪資為43,900 元，
    抗告人倘不能維持生活之情事，其配偶應負扶養義務，實有
    違誤，綜上，抗告人聲請更生應非無據，原裁定未查及前開
    事由即駁回抗告人之更生聲請，實有違誤，抗告人爰於法定
    期間內提出抗告，並聲明：原裁定廢棄等語。
二、按債務人與金融機構協商成立者，不得聲請更生或清算，但
    因不可歸責於己之事由，致履行顯有重大困難者，不在此限
    ；本條例施行前，債務人依金融主管機關協調成立之中華民
    國銀行公會會員辦理消費金融案件無擔保債務協商機制與金
    融機構成立之協商，準用前項之規定，消費者債務清理條例
    第151條第5項、第6 項分別定有明文。蓋該債務清償方案係
    經債務人行使程式選擇權而與債權人締結之債務清理契約，
    其即應受該契約之拘束，且消債條例更生之規範目的，係在
    維持債務人基本生活之情況下，於債務人之能力範圍內盡力
    清償債務，非謂債務人得任意利用債務清理程式減輕債務，
    因此，為避免債務人針對已成立之協商方案任意毀諾，濫用
    更生或清算之債務清理程式，須債務人於協商成立後因不可
    歸責於己之事由，致其無法履行原定清償方案，始例外得依
    消債條例聲請更生或清算。
三、查抗告人前於95年間依中華民國銀行公會會員辦理消費金融
    案件無擔保債務協商機制，與最大債權金融機構台新銀行達
    成協商，協議自95年10月起以年息9.88% ，分80期，每期按
    月還款26,109元之事實，有協議書、無擔保債務還款計畫影
    本各1 份為證。是本件抗告人向本院聲請更生，自須審究其
    是否有「不可歸責於己事由致履行顯有重大困難」之情事。
    經查：
（一）抗告人雖主張其於協商時每月之薪資3 萬餘元，95年12月
      31 日 遭資遣，復於96年8 月31日找到新工作，每月所得
      約25,000元，扣除家庭必要支出後，根本無力繳納每月協
      商金額26,109元云云。惟抗告人遭資遣應領有資遣費，失
      業期間亦可申請失業給付，且抗告人業於95年12月15日以
      總價500 萬元將其所有臺北縣新店市○○街30號5 樓房屋
      出售予第三人劉素琴，劉素琴於96年1 月12日匯款114 萬
      2,706 元至抗告人之帳戶，有抗告人提出之中國信託商業
      銀行雙和分行台幣帳戶存摺影本附於原審卷可稽。本件協
      商當時抗告人之無擔保債務總額為152 萬5,491 元，有抗
      告人提出之無擔保債務還款計畫附於原審卷可考，抗告人
      及其配偶均為67年生，年輕力富，失業後若積極投入工作
      ，則穩定收入當屬可期，若再撙節開支，善用其資遣費及
      失業金，而將出售房屋之價金餘款114 萬2,706 元用以清
      償無擔保債務，必能使整體債務降低至38萬元左右，則抗
      告人之收入雖由3 萬元左右減至25,000元，不僅影響輕微
      ，尚有前開114 萬2,706 元加以挹注，抗告人之繳款能力
      當不致受影響。惟依抗告人提出之銀行存摺所示，抗告人
      竟將上開售屋款以逐月提領十餘萬元之方式全部花用一空
      （見原審卷第44頁至48頁），且抗告人係97年2 月毀諾，
      上開所主張之事業事由乃係毀諾前一年所發生，抗告人既
      有百餘萬元賣屋款以彌補收入之不足，並足供清償大部分
      債務，其既未明確交代證明售屋所得之正當用途及去向，
      即任意謂其無力清償協商金額，所辯尚非正當，是抗告人
      主張收入減少，無力繳納每月協商金額26,109元云云，尚
      無可採。
（二）抗告人雖又主張其於97年6 月18日產下1 女增加支出，在
      其收入減少又增加支出之情況下，顯不足以清償協商金額
      等語。惟查抗告人之次女楊詠潔係於97年6 月18日生，而
      台新銀行係於97年3 月7 日通報抗告人毀諾，有抗告人所
      提戶籍謄本、台新銀行97年7 月15日台新債協97法字第60
      057 號函分別附於原審卷及本審卷可憑，是抗告人之次女
      出生與抗告人之毀諾無關，抗告人上開主張，亦無可採。
（三）抗告人雖再主張其配偶因故於95年10、11月被公司解雇，
      並非96年6 月12日離職，而原審卻未命抗告人補正說明，
      即擅斷抗告人之配偶至96年6 月12日止仍於勞保局投保，
      投保薪資為43,900元，抗告人倘不能維持生活，配偶應負
      扶養義務，實有違誤等語。惟查抗告人之配偶楊廷志乃67
      年生，年輕力富，並非患病羸弱之人，即非不能維持生活
      而無謀生能力之人，依民法第1117條規定，抗告人對其自
      無須負扶養義務，其應於失業後儘速積極投入工作，對自
      己及小孩之生活負責，是其於何時失業對抗告人之清償能
      力並無重大影響。
（四）抗告人復指摘原審未審究抗告人為子女投保保險之內容、
      保險金額之多寡及占抗告人家庭支出之比例，竟以抗告人
      可於96年12月11日為子女投保，即認定抗告人應無履行顯
      有重大困難之情事，亦有未當云云。查抗告人持有以自己
      為被保險人之美滿人生312 終身險、新住院醫療終身險、
      以女楊子嫺為被保險人之新康順101 終身壽險。惟查消費
      者債務清理條例施行之前，中華民國銀行公會會員所辦理
      之消費金融案件無擔保債務協商機制，與消費者債務清理
      條例之立法精神，並非維持債務人過去慣常之寬裕生活，
      而係新檢視消費行為，樽節支出，以利償債。蓋抗告人既
      已有不能清償之事由，生活消費程度自應受有限制，每月
      生活開支，自不能與一般人等量齊觀，以利優先償債。抗
      告人上開保險投資所有之保單價值，自宜妥適運用，以清
      償債務為先，若仍繼續保險契約之效力，而不在意既有債
      務之返還償債能力，自與前開立法本旨有違。是除抗告人
      每月應繳納之勞工保險及健保保險外，均為非必要支出，
      抗告人既另支出費用投保上開終身險，可見抗告人尚有能
      力支應非必要支出，是抗告人上開指摘，應無可採。
（五）再者，銀行公會針對95年度銀行公會協商案件已毀諾之客
      戶，業已決議可申請「個別協商一致性方案」，即由最大
      無擔保債權銀行依據前置協商清償方案之精神和原則，與
      債務人重新協商議訂符合債務人繳款能力之月付款金額，
      該方案最長為180 期，利率最低為0%。是抗告人如認該清
      償協議之利率、期數有調整之必要俾利其清償，亦得再向
      最大無擔保債權銀行申請協商，附此敘明。
四、綜上，原法院以抗告人並無履行顯有重大困難之情事，認本
    件更生之聲請，與「不可歸責於己之事由致履行顯有重大困
    難」之要件不符，駁回其聲請，並無不合。抗告意旨指摘原
    裁定違誤不當，求予廢棄云云，為無理由，應予駁回。
五、據上論結，本件抗告為無理由，依消費者債務清理條例第15
    條、民事訴訟法第495 條之1 第1 項、第449 條第1 項、第
    95條、第78條，裁定如主文。
中    華    民    國    98    年    5     月    27    日
                  民事第三庭  審判長法  官  朱耀平
                                    法  官  邱育佩
                                    法  官  許月珍
以上正本證明與原本相符
本裁定不得再抗告
中    華    民    國    98    年    5     月    27    日
                                    書記官  劉鴻傑


司法院資訊處製作；財團法人民間司法改革基金會備份。
